【裁判字號】    92,上訴,1249
【裁判日期】    921225
【裁判案由】    搶奪等
【裁判全文】
臺灣高等法院臺南分院刑事判決                                    巨股
    上訴人    甲○○
    即被告
右上訴人因搶奪等案件，不服臺灣臺南地方法院九十二年度訴字第八九三號中華民國
九十二年九月十二日第一審判決（起訴案號：臺灣臺南地方法院檢察署九十二年度偵
字第七０九０號、七四八七號、九十二年度偵緝字第六二一號），提起上訴，本院判
決如左：
    主  文
原判決撤銷。
甲○○對於公務員依法執行職務時，施強暴脅迫，累犯，處有期徒刑柒月，扣案美工
刀壹支沒收；又連續攜帶兇器於夜間侵入住宅竊盜，累犯，處有期刑參年，扣案扳手
、螺絲起子、小手電筒各壹支均沒收；又以強暴妨害人行使權利，累犯，處有期徒刑
柒月，應執行有期徒刑肆年，扣案美工刀、扳手、螺絲起子、小手電筒各壹支均沒收
。
    事  實
一、甲○○前曾於民國七十二年、八十二年間因竊盜案件，分別經台灣高等法院台南
    分院、高雄分院判處有期徒刑二年四月、一年六月，八十二年間因違反麻醉藥品
    管理條例、妨害公務案件，經臺灣臺南地方法院、台灣高雄地方法院判處有期徒
    刑三月、六月，嗣八十三年間因竊盜及違反麻醉藥品管理條例案件，經臺灣臺南
    地方法院本院判決有期徒刑三年、七月，應執行有期徒刑三年六月確定，於九十
    年四月一日執行完畢，詎仍不悔改，復意圖為自己不法之所有，於民國九十二年
    四月十一日上午凌晨四時四十五分許，見丙○○所有台南縣永康市○○街二三二
    號住處大門未鎖，遂持所有客觀上可為凶器之板手、螺絲起子各一支及其所有小
    手電筒一支，侵入上址，在一樓客廳翻找財物，竊得現金新台幣（下同）七千七
    百元得手，因撬開抽屜聲音過大，為丙○○發覺，甲○○乃騎乘其所有ＳＷ二－
    五一一號機車逃離，為丙○○所拉住摔倒受傷，丙○○亦為倒地機車所壓傷（過
    失傷害部分未據告訴），甲○○乃趁隙逃跑，該機車置物箱中留下甲○○身分證
    、行車執照及現金一千四百元，並於地上留下沾有血跡之口罩、安全帽及作案工
    具板手、螺絲起子、小手電筒各一支等物，方知竊盜者為甲○○。甲○○復於九
    十二年六月十八日晚上十一時許，在台南市○○街二二九巷二十八弄三十四號
    住宅前，利用陳嘉慧所有停放在該處ＵＡＤ－二五０號機車未上鎖機會，竊取該
    機車作為代步工具。甲○○嗣將該機車停放於台南市○○街二五一巷十六號前。
    迨九十二年六月二十一日凌晨，台南市警察局第二分局警員余迺富執行查贓勤務
    時發現該車，於現場埋伏，甲○○於零時二十分前往該處發動機車準備離開之際
    ，余迺富即趨前以左手出示警察證件表明身分，另以右手持槍示意攔停逮捕，甲○○為逃逸，明知余迺富執行公務，乃騎乘機車衝撞余迺富施以強暴，經余迺富
    閃躲，並向甲○○拉扯，因拉到其左手，致丁某人車倒地，甲○○爬起後繼續逃
    跑，並欲自口袋取出所有美工刀，余迺富見狀對空鳴槍示警，甲○○仍取出美工
    刀一支，對余迺富作揮舞狀，欲脅迫其退卻，余迺富因生命、身體受威脅，而對
    甲○○開槍擊中其左小腿。甲○○將美工刀擲出，惟仍負傷繼續逃跑，並欲趁機
    攔下路過機車騎士，在後追趕余迺富見狀，乃又對空鳴槍警告，丁某乃作罷，惟
    仍繼續逃跑，適警員丁○○在台南市○○路與友愛街口找朋友聊天，經婦人告知
    並聞槍聲，乃速騎ＹＬＤ－八一六號警用機車前來，余迺富因認識丁○○，即呼
    叫學長幫忙抓人，甲○○聞見警員騎警車對向駛來，情急之下，接續前開對於公
    務員依法執行職務施強暴之犯意，出手將依法執行職務之警員丁○○所騎警用機
    車推倒，繼續逃跑，此時乙○○亦騎乘ＲＵ八－０一三號機車路過該處，甲○○
    乃基於妨害人行使駕駛機車權利之犯意，出手抓攔之施暴方法，抓住乙○○機車
    把手，企圖攔下該機車，騎用逃跑，致王女驚嚇而人車倒地，適丁○○起身，與
    之拉扯，余迺富亦從後趕至，合力壓制，並予以逮捕，並扣得上開美工刀與其所
    有非供犯罪所用小手電筒一支、手套一雙、鑰匙一串。
二、案經台南縣警察局永康分局、台南市警察局第二分局報請台灣台南地方法院檢察
    署檢察官偵查起訴。
    理  由
一、右揭事實業據被告甲○○於警訊、偵查、原審及本院中坦承不諱，核與被害人丙○○、陳嘉慧分別於警訊、偵查證述情節相符，復有扣案扳手、螺絲起子、小手
    電筒各一支可證，另有照片十三幀、台南縣警察局現場勘查採證報告書、車籍作
    業系統查詢一覽表、扣押書、領據、機車竊盜、車牌失竊資料個別查詢報表附卷
    可稽（以上見台南縣警察局永康分局警卷、台南市警察局第二分局警卷、偵緝字
    第六二一號卷第十六頁、第三十六頁、第三十七頁、原審卷第二十九頁、本院九
    十二年十一月十三日準備程序筆錄、九十二年十二月十一日審理筆錄），此部分
    事證明確，犯行堪以認定。
二、訊據被告對於前開妨害被害人王女行使駕駛機車權利之事實，固不爭執，惟辯稱
    ：伊僅出手攔阻王女機車，係王女害怕，自己去撞到路旁，而人車倒地云云，惟
    查此部分事實，業据被害人乙○○於警訊證稱：歹徒手抓住伊機車把手，伊因此
    跌倒在地等語，核與警員丁○○於警訊、偵查及原審中證稱：台南市○○路與友
    愛街口找朋友聊天，經婦人告知聞槍聲，趕緊騎號警用機車過去，余迺富認識伊
    叫伊學長幫忙抓人，伊看二人都在跑，後面的人伊認識，他（指被告甲○○）過
    來推伊，伊人車倒地，余迺富在後追趕被告，隔十秒鐘，有一女子騎機車過來，
    他又推倒，我就爬起來，我們二人制服俟警網來上手拷等語相符（以上見台南市
    警察局第二分局警卷第三頁、第六頁、偵字第七０九０號卷第二十二頁、第二十
    三頁、原審卷第四十一頁），亦與警員余迺富偵查、原審中證稱：恰有一女子騎
    過來，他推一把那女子人車倒地等語相符（見偵字第七０九０號卷第二十一頁、
第二十二頁、原審卷第四十一頁）。是被告所辯非可採信，此部分事證亦甚明確
    ，犯行堪予認定。
三、次查被告雖矢口否認有何前揭妨害公務犯行，辯稱：伊車已調頭一半，余迺富拿
    手槍對著伊，無出示證件，伊一嚇撞到牆壁就跌倒了，伊爬起來逃跑，余迺富在
    後追趕，伊拿出美工刀是要丟棄，另當時伊被余迺富開槍打中小腿，是要攔該女
    子機車欲要其載伊離開，而丁○○是事後才前來與余迺富一起將伊逮捕云云。然
    而查被告如何於前揭時地妨害公務之事實，業據證人即警員余迺富於偵查及原審
    審理中證稱：伊發現該車是失竊車，在那邊守候，聽到機車聲，發現甲○○在騎
    機車，伊衝過去，出示警證，左手拿證件，右手拿槍示意他停車，他還是騎過來
    ，伊閃開，拉到他的左手，他人車倒地，即開始逃跑，伊追他，看他伸到口袋，
    作勢要從右口袋拿東西，伊對空鳴槍，後來拿出美工刀出來，對向伊揮舞；伊才
    向被告的左小腿開槍，丁○○從我們對向過來，伊在追被告，被告推丁○○的車
    子，丁○○與之拉扯等語（見偵字第七０九０號卷第二十一頁、第二十二頁、原
    審卷第四十一頁），核與證人丁○○所為證述相合，諸如前述，復有扣案美工刀
    一支可證（見台南市警察局第二分局警卷）。況依常情判斷，倘非警員余迺富出
    示警察證件，持槍示意停攔，被告何需駕車急速逃逸，而遭警拉扯人車倒地，並
    棄車逃跑，由警員余迺富在後追趕，如非有持刀對向警員余迺富揮舞，警員余迺
    富焉有對之開槍射中其小腿之理？再被告若非見另警員丁○○騎警車前來，並聽
    到在後追趕警員余迺富呼喊幫忙抓人，被告焉會對之施暴推其警車致警員丁○○
    人車倒地？嗣後又繼續逃跑，最後始由該警員二人將其壓制逮捕。綜上所述，被
    告所辯顯係卸責之詞，不足採信，此部分事證亦屬明確，其犯行洵堪認定。
四、核被告上開竊盜部分，係犯刑法第三百二十條第一項竊盜罪（被害人陳嘉慧部分
    ）、第三百二十一條第一款、第三款之攜帶兇器於夜間侵入住宅加重竊盜罪（被
    害人丙○○部分），其先後普通竊盜及加重竊盜犯行，時間緊接，所犯構成要件
    亦復相同，顯係基於概括犯意重複為之，為連續犯，應依刑法第五十六條規定論
    以加重竊盜罪，並加重其刑。被告對被害人乙○○部分所為，則係犯刑法第三百
    零四條第一項強制罪。又所謂搶奪罪，須意圖為自己或第三人不法之所有，且要
    乘人不備，不及抗拒，而公然奪取之始克相當。查被告在當時僅為免遭逮捕，逃
    跑過程中始施以強暴，抓攔王女機車，目的在能騎機車逃離警員之追捕而已，為
    被告警訊及偵審中一再辯稱，是其主觀並無奪取財物意圖為自己不法所有之犯意
    ，且查其行為亦非「乘人不備」，不及抗拒而為之，核與刑法第三百二十五條第
    三項、第一項之搶奪未遂罪之構成要件不合，公訴意旨認此部分為搶奪未遂罪，
    尚有未洽，惟起訴事實相同，爰依法變更起訴法條，併此明。而被告對上開警
    員余迺富，丁○○依法執行職務時，施強暴脅迫部分，另犯刑法第一百三十五條
    第一項妨害公務罪。其先後對上開二警員之行為，乃基於同一妨害公務犯意之接
    續動作，僅侵害一個法益，只論以一罪。被告所犯上開三罪，犯意各別，行為互
    殊，應分論併罰。又被告八十三年間因竊盜及違反麻醉藥品管理條例案件，經臺
    灣臺南地方法院判決有期徒刑三年、七月，應執行有期徒刑三年六月確定，於八
    十五年二月二十八日結案，於九十年四月一日執行完畢，台灣高等法院被告全國
    前案紀錄表及刑案資料查註紀錄表各一份在卷可按全，五年以內再犯有期徒刑以
    上之本件三罪，為累犯，均依法加重其刑，上開竊盜罪部分，並遞予加重其刑。
五、另公訴人雖請求對被告宣告強制工作，惟按保安處分係對受處分人將來之危險性
    所為拘束其身體、自由等之處置，以達教化與治療之目的，乃為刑罰之補充制度
    ，本諸法治國家保障人權之原理及刑法之保護作用，其法律規定之內容，應受比
    例原則之規範，使保安處分之宣告，與行為人所為行為之嚴重性、行為人所表現
    之危險性，及對於行為人未來行為之期待性相當。而保安處分中之強制工作，旨
    在對嚴重職業性犯罪及欠缺正確工作觀念或無正常工作因而犯罪者，強制其從事
    勞動，以學習一技之長及正確之謀生觀念，使其日後重返社會後，能適應社會生
    活，此觀刑法第九十條第一項及竊盜犯贓物犯保安處分條例第三條第一項規定，
    亦均係本此意旨而制定，而由法院視行為人之危險性格，決定應否交付強制工作
    ，以達特別預防之目的。據此，拘束其中不具社會危險性之受處分人之身體、自
    由部分，其所採措施與所欲達成預防矯治之目的及所需程度，即不合憲法第二十
    二條所定之比例原則（司法院大法官會議釋字第四七一號解釋意旨參照）。本件
    被告此次所涉竊盜犯行為二次，強制罪行為一次，對依法執行職務公務員，施強
    暴脅迫行為一次，雖其曾曾於民國七十二年、八十二年間因竊盜案件，分別經台
    灣高等法院台南分院、高雄分院判處有期徒刑二年四月、一年六月，八十二年間
    因違反麻醉藥品管理條例、妨害公務案件，經臺灣臺南地方法院、台灣高雄地方
    法院判處有期徒刑三月、六月，嗣八十三年間因竊盜及違反麻醉藥品管理條例案
    件，經臺灣臺南地方法院本院判決有期徒刑三年、七月，應執行有期徒刑三年六
    月確定，於九十年四月一日執行完畢，惟前述有關竊盜罪部分，距本案已有七或
    八年之久，其餘則非竊盜或贓物罪等類型之犯罪，實難認被告有慣常性或有犯罪
    習慣，是本院依其情節，認諭知上開有期徒刑，已足收矯治之效，毋庸併予宣告
    保安處分，附此敘明。
六、原審予以論罪科刑，固非無見，惟查（一）扣案手套一雙，係於九十二年六月廿
    一日凌晨，為警捕獲時所扣得，該日犯罪，被告並未持以作案，此有扣押書附於
    台南市警察局第二分局警卷可按，原審疏未詳察，遽認定為前開竊盜所用之物，
    予以宣告沒收，自有未洽。（二）被害人丙○○被竊住宅係台南縣永康市○○街
    二三二號，原審竟認定為台南縣永康市○○街二號，核與卷內資料不符，有採證
    上理由予盾之違法。（三）原被告尚無併予宣告保安處分之必要，業如前述，原
    審竟予以宣告，亦有未妥。（四）被告對上開被害人乙○○係犯強制罪，原審竟
    論以搶奪罪，對警員丁○○部分，則屬接續犯前開妨害公務罪，已如前述，原審
    未一併論及，均有可議。被告上訴意旨，指摘原判決竊盜部分量刑太重，並否認
    其餘犯罪，固無足取，惟原判決既有上開可議之處，自屬無可維持，應由本院撤
    銷改判。爰審酌被告犯罪動機、目的、手段、所生危害非輕、犯罪後態度，有犯
    罪前科，仍不知悔悟等一切情狀，量處如主文所示之刑，並定其應執行之刑。扣
    案板手、螺絲起子、美工刀、小手電筒各一支，為被告所有且供犯罪所用之物，
    業據其供明在卷，均依法宣告沒收。另九十二年六月二十一日凌晨扣案之手套一
    雙、小手電筒一支、鑰匙一串等物，核與本件犯罪無涉，不在得宣告沒收範圍。
    至九十二年四月二十一日凌晨現場查獲之現金、行車執照、被告身分證等物，亦
    非犯罪所用之物，已由被告領回，有贓物認領保管收据一份附於警卷可按，亦無
    宣告沒收之必要，併此明。
七、另公訴人另以被告於九十二年六月二十一日凌晨，在警員余迺富追捕中，有連續
    企圖搶奪多名不詳路人之機車，及欲搶奪警員丁○○警車部分，因認被告該部分
    所為另涉搶奪罪嫌云云。經查被告當時僅欲趁機攔下路過之機車而已，且為警員
    對空鳴槍警告而作罷，此為警員余迺富於偵查中供稱明在卷（見偵字第七０九０
    號卷第二十二頁），為預備階段，至其對警員丁○○之行為，經查係在避免被捕
    所為妨害公務犯行，況其行為亦非「乘人不備」，不及抗拒而為之，主觀上難謂
    有意圖為自己不法所有之犯意，核與搶罪奪之構成要件不符，惟因公訴人認此部
    分與前開犯罪有牽連及連續犯裁判一罪之關係，本院爰就該部分不另為無罪之諭
    知。
據上論斷，應依刑事訴訟法第三百六十九條第一項前段，第三百六十四、第三百條、
第二百九十九條第一項前段，刑法第五十六條、第一百三十五條第一項、第三百零四
條第一項、第三百二十一條第一款、第三款、第四十七條、第五十一條第五款、第三
十八條第一項第二款，罰金罰鍰提高標準條例第一前段，判決如主文。
本案經檢察官劉欽銘到庭執行職務。
中      華      民      國      九十二      年    十二  月    二十五    日
                                  臺灣高等法院臺南分院刑事第一庭
                                      審判長法官  茆  臺  雲
                        法官  李  文  福
                                            法官  田  平  安
右正本證明與原本無異。
搶奪部分檢察官如不服本判決，應於判決送達後十日內向本院提出上訴狀，其未敘述
理由者並應於提出上訴狀後十日內向本院補提理由書（應附繕本）。其餘部分不得上
訴。
被告不得上訴。
                                     法院書記官  劉  岳  文
中    華    民    國      九十二      年      十二     月    二十六     日
附錄：本判決論罪科
中華民國刑法第一百三十五條
對於公務員依法執行職務時，施強暴脅迫者，處三年以下有期徒刑、拘役
或三百元以下罰金。
意圖使公務員執行一定之職務或妨害其依法執行一定之職務或使公務員辭
職，而施強暴脅迫者，亦同。
犯前二項之罪，因而致公務員於死者，處無期徒刑或七年以上有期徒刑；
致重傷者，處三年以上、十年以下有期徒刑。
中華民國刑法第三百二十一條
犯竊盜罪而有左列情形之一者，處六月以上、五年以下有期徒刑：
一  於夜間侵入住宅或有人居住之建築物、船艦或隱匿其內而犯之者。
二  毀越門扇、牆垣或其他安全設備而犯之者。
三  攜帶兇器而犯之者。
四  結夥三人以上而犯之者。
五  乘火災、水災或其他災害之際而犯之者。
六  在車站或埠頭而犯之者。
前項之未遂犯罰之。
中華民國刑法第三百零四條
不得上訴。
附錄法條：
中華民國刑法第三百零四條
以強暴、脅迫使人行無義務之事或妨害人行使權利者，處三年以下有期徒
刑、拘役或三百元以下罰金。
前項之未遂犯罰之。


司法院資訊處製作；財團法人民間司法改革基金會備份。
